最　高　行　政　法　院　判　決
　　　　　　　　　　　　　94年度判字第00612號
上　訴　人　乙○○
　　　　　　　　　　　　送達代收人 甲○○
　　　　　　　　　　　　安平區○○路21巷18弄37號
被 上訴 人　臺南市安南區公所
代　表　人　丙○○
上列當事人間因耕地三七五租約事件，上訴人對於中華民國92年
9月23日高雄高等行政法院91年度訴字第1068號判決，提起上訴
，本院判決如下：
　　主  文
上訴駁回。
上訴審訴訟費用由上訴人負擔。
　　理  由
一、本件上訴人在原審起訴主張：坐落臺南市○○區○○段108
    及110地號2筆土地（重測前為公親寮段603及603之1地號，
    下稱系爭土地）為上訴人與他人所共有。45年間，共有人之
    一高未經其他共有人同意，擅自將系爭土地全部出租予
    訴外人郭石寮之被繼承人郭件，訂立耕地三七五租約，並申
    請被上訴人辦理租約登記，出租人記載為高等九人，僅
    蓋用高之印章，足見未會同他共有人辦理。且當時共有
    人中鄭明、翁祥、翁百龍、鄭祈安已死亡，亦不可能會同承
    租人辦理，被上訴人予以登記，顯然違誤。上開租約未經共
    有人全體同意，對於上訴人及其他共有人不生效力，上訴人
    已訴請民事法院判決確認租賃關係不存在，並命占有人返還
    系爭土地，嗣持確定判決申請被上訴人註銷租約登記，被上
    訴人竟函復僅註銷上訴人部分之租約登記，有損上訴人利益
    ，實為違誤。訴願決定予以維持，同屬違誤等語。求為撤銷
    訴願決定及原處分，並命被上訴人將系爭土地之耕地租約登
    記全部註銷之判決。
二、被上訴人則以：依臺南地院89年8月18日重訴字第495號民事
    判決確定，郭石寮與乙○○兩造間之租賃關係不存在，該案
    既判力即以表現於主文者為限，不及於判決理由或其他，自
    不包含三七五租約，亦不及於該判決兩造以外之他共有人。
    被上訴人通知上訴人辦理註銷部分租約，並無不合等語，作
    為抗辯。
三、原審以：
  （一）系爭土地原為訴外人鄭祈安、鄭明、鄭梗、翁祥、翁河
        、翁百龍、高水鋤、高金堛及高9人所共有，鄭祈
        安所有部分於87年1月15日由上訴人繼承，而向被上訴
        人辦理租約變更登記。嗣上訴人以高未經全體共有
        人之同意及授權，於45年5月16日將系爭土地出租予訴
        外人郭件，並訂立耕地租約為由，以系爭土地之現使用
        人即郭件之繼承人郭石寮為被告，向臺南地方法院起訴
        請求確認上訴人與訴外人郭石寮間就系爭土地之耕地租
        賃關係不存在，並命郭石寮將系爭土地交還上訴人及其
        他共有人全體，經臺南地方法院以88年度重訴字第495
        號判決上訴人勝訴確定。
  （二）前揭民事判決兩造當事人為上訴人及訴外人郭石寮，主
        文中確認兩造間就系爭土地之耕地租賃關係不存在，其
        既判力不及於系爭土地共有人中上訴人以外之人。經被
        上訴人函請臺南地方法院以90年1月16日南院鵬民子88
        訴495字第3212號函復略謂：「．．．，其既判力即以
        表現於主文者為限，不及於判決理由或其他；是以不包
        含『三七五租約』，亦不及於兩造以外之他共有人」等
        語甚明。且共有物部分共有人未經他共有人之同意，擅
        將共有物之全部或一部出租與他人，對於他共有人固不
        生效力，惟該租賃契約於訂立之當事人間仍非無效。是
        本件耕地三七五租賃關係於與郭件簽約之其他共有人之
        間是否即當然消滅，非無疑義。上訴人不得因臺南地方
        法院民事判決，向被上訴人申請註銷全部之租約登記。
  （三）上訴人於90年12月13日，以上開民事判決內容向被上訴
        人申請撤銷系爭土地之三七五租約，被上訴人審查結果
        ，以91年6月18日南安民字第0910014551號函復上訴人
        略以：「台端申請註銷本區○○段108、110地號土地耕
        地租約案，請於文到10日內持台灣臺南地方法院88年度
        重訴字第495號民事判決、判決確定證明書及申請書逕
        向本所民政課辦理申請註銷部分租約」，尚無不合。
  （四）至上訴人另主張系爭租約於訂約當時之共有人鄭明、翁
        祥、翁百龍、鄭祈安早於45年前已死亡，此租約對於上
        訴人及其他共有人自不生效力，被上訴人於當時准為耕
        地三七五租約登記，顯於法有違，現經上訴人申請，自
        應註銷全部耕地租約之登記云云。惟如前述，本件耕地
        三七五租賃關係於與郭件簽約之其他共有人之間是否即
        當然消滅，非無疑義，且該部分租賃關係存在與否，核
        屬私權爭執，應另循民事訴訟救濟途徑以資解決，上訴
        人該項主張，亦非可採。原處分並無違誤，訴願決定予
        以維持，亦無不合等情，因而判決駁回上訴人之訴。
四、本院經核原判決尚無違誤，進而論斷如下：
  （一）按耕地之租賃，固屬私權關係，但行政機關依耕地三七
        五減租條例第6條規定，辦理租約訂立、變更、終止或
        換訂之登記，則係本於行政權之作用，而為公法上之單
        獨作為，不能謂非處分之性質。當事人對於此種登記處
        分如有不服，應依訴願及行政訴訟程序請求救濟（參照
        本院51年判字第152號判例）。
  （二）查系爭土地原為訴外人高等9人所共有，於45年間
        經被上訴人辦理耕地三七五租約訂立登記，出租人為高
        等9人，承租人為郭件等情，為原判決確定之事實
        。參照上開規定與說明，系爭土地共有人如認租約訂立
        有未經全體共有人同意之情形，被上訴人不應予以登記
        而為訂立登記之處分，違法損害共有人權益，有所不服
        而尋求救濟，即應對於訂立登記處分，提起訴願及行政
        訴訟。然而系爭土地共有人當時並未為行政救濟，其間
        上訴人繼承原共有人之一，且曾經租約變更登記，歷時
        40餘年，救濟期間早已經過，自不能猶執租約訂立登記
        處分當時之違法事由，對於租約訂立登記處分尋求救濟
        而訴請撤銷。
  （三）次按租約登記之內容為私法上之租賃關係，登記機關之
        登記，僅在於為行政上之監督以達耕地三七五減租條例
        施行之目的，並無確定租賃私權之效力。租賃關係如有
        爭執，應由民事法院判決確定。登記機關登記之租約內
        容如與民事法院判決確定之租賃關係不符，登記即非適
        法。登記機關基於職權撤銷違法行政處分之法理（行政
        程序法施行後為第117條），得自行撤銷即註銷租約登
        記之一部或全部。出租人或承租人亦得檢附民事確定判
        決申請登記機關逕為變更登記，註銷租約登記之一部或
        全部（臺灣省耕地租約登記辦法第2條第2項第1款、第5
        條第1項第6款）。
  （四）查系爭土地經登記之租約出租人為高等9人，既經
        臺南地方法院民事判決確定出租人中上訴人一人與承租
        人間之租賃關係不存在，則被上訴人依上訴人檢附民事
        確定判決證明申請撤銷租約登記，函復註銷上訴人部分
        之租約登記，參照上開說明，並無違誤。
  （五）系爭土地為共有，經登記之耕地租約為債權契約，出租
        人為共有人中之一人或數人或全體，均得有效成立，並
        無須以全體為出租人之必要。其登記為高等9人，
        並無不可分之情形。原判決維持原處分僅註銷上訴人部
        分之租賃關係，實無不合。上訴意旨所稱判決爭點效，
        於本院72年判字第336號判例即已見之，必於相同當事
        人間之他訴訟中始有主張之餘地。查臺南地方法院民事
        判決確定上訴人與郭石寮間之租賃關係不存在，縱於理
        由中論述上訴人及其他共有人與郭石寮間就系爭土地並
        無租賃關係，惟上訴人申請本件租約變更登記，並非相
        同當事人間之他訴訟，上訴意旨執以主張被上訴人應受
        拘束而為全部租約之註銷，並不可採。原判決未予斟酌
        ，無理由不備之違法。
  （六）系爭土地於45年間經租約訂立登記，上訴人已不得為行
        政救濟，業如前述，其租約是否對於全體共有人不生效
        力，自無審究必要。原判決未予論究，難指為理由不備
        。上訴人以外之系爭土地共有人如另循民事救濟途徑，
        確認與租約登記之承租人間無租賃關係，持憑確定判決
        證明申請註銷租約登記，為別一事。又前述臺南地方法
        院民事確定判決除確認部分外，另諭知郭石寮應將系爭
        土地交還上訴人及其他共有人全體，如經執行完畢，事
        實上已不存在耕地租用之形式，可否認為登記租約內容
        之變更，由系爭土地共有人持憑證明申請註銷租約登記
        ，亦為別一事，均非本件所得論究。至若被上訴人認為
        已逾救濟期間之租約登記處分違法，依職權為全部或一
        部之撤銷，亦非本件救濟案件所得論究。附以敘明。
  （七）綜上說明，原判決尚無不合。上訴意旨指摘為違誤，求
        予廢棄，為無理由，應予駁回。
據上論結，本件上訴為無理由，依行政訴訟法第255條第1項、第
98條第3項前段，判決如主文。
中    華    民    國    94    年    5     月    5     日
                  第一庭審判長法  官　黃　綠　星
                              法  官  吳  明  鴻
                              法  官　侯  東  昇
                              法  官　蔡　進　田
                              法  官　廖　宏　明
以  上  正  本  證  明  與  原  本  無  異
中    華    民    國    94    年    5    月    6      日
　　　　　　　　　　　　　　　書記官　邱　彰　德
